臺灣板橋地方法院刑事判決　　　　　　 96年度簡上字第708號
上　訴　人
即　被　告　優名有限公司
兼　代表人　乙○○
上列上訴人因違反水污染防治法案件，不服本院於中華民國96年
6 月29日以96年度簡字第2480號所為之第一審判決（聲請簡易判
決處刑案號：96年度偵字第4405、7060號），提起上訴，本院管
轄之第二審合議庭判決如下：
    主  文
原判決關於乙○○部分撤銷。
乙○○事業負責人，事業無排放許可證，且其排放廢水所含之有
害健康物質超過放流水標準，處有期徒刑肆月，如易科罰金，以
新臺幣壹仟元折算壹日，減為有期徒刑貳月，如易科罰金，以新
臺幣壹仟元折算壹日。
其餘上訴駁回。
    事  實
一、乙○○係址設臺北縣新店市○○路六三巷三九號三樓優名有
    限公司（下稱優名公司）負責人，該公司在臺北縣土城市○○路○段一四六號設有印刷電路板工廠，從事電路板製造業
    ，屬水污染防治法所規定之事業。明知其所經營之優名公司
    未領有廢（污）水排放許可證，且上開電路板製程所排放之
    廢水未符合放流水標準並含有有害健康物質，竟仍於民國九
    十五年八月十七日上午九時許，在上開印刷電路板工廠將含
    有害健康物質「氫離子」、「鎳」之廢水未予處理即逕行排
    放於該廠房旁之水溝，以致污染附近流域之水質。嗣經臺北
    縣政府環境保護局（下稱環保局）於同日上午九時四十分許
    派員前往上址稽查並在該工廠廢水排放口採樣檢驗，發現該
    工廠所排放之廢水含有害健康物質「氫離子」濃度指數三點
    零、「鎳」成分每公升二十毫克，超過放流水標準「氫離子
    」濃度指數限值六至九、「鎳」成分每公升一毫克而查悉上
    情。
二、案經臺北縣政府函送臺灣板橋地方法院檢察署檢察官偵查聲
    請簡易判決處刑。
    理  由
壹、程序方面：
    按除刑事訴訟法第一百五十九條之一至之三之情形外，除顯
    有不可信之情況外，公務員職務上製作之紀錄文書、證明文
    書，亦得為證據，刑事訴訟法第一百五十九條之四第一款定
    有明文。查本件臺北縣政府九十五年九月十九日北環三字第
    ○九五○○六一九四四號函、臺北縣政府執行違反水污染防
    治法九十五年九月十五日北府環污水字第三○─○九五─○
    九○○一○號裁處書、臺北縣政府水污染稽查紀錄、廢（污
    ）水檢驗報告、送驗單各一件等文書，為公務員本其職責將
    所見聞情形具體紀錄，製作之紀錄文書、證明書，另卷附現
    場照片十二幀亦無顯不可信之情況，依刑事訴訟法第一百五
    十九條之四第一款之規定，自有證據能力。
貳、實體方面：
一、訊據被告乙○○固不否認上揭未領有排放許可證，即擅自在
    上開時、地排放廢水之事實，惟矢口否認有何違反水污染防
    治法犯行，辯稱：該工廠設有污水處理設備，所排放之廢水
    均經處理，環保局人員採樣之排水口並非該工廠之排放口，
    而係樓上房東家用廢水之排水口云云。惟查：
（一）被告乙○○係優名公司之負責人，未領有排放許可證，而
      在上址工廠製造電路板之事實，迭據被告乙○○於偵審程
      序中坦承在卷，並有優名公司營利事業登記基本資料查詢
      資料、經濟部工廠登記證、臺北縣政府九十五年九月十九
      日北府環三字第○九五○○六一九四四號函、九十五年九
      月十五日北府環污水字第三○─○九五─○九○○一○號
      裁處書各一份（見九十六年度偵字第四四○五號偵查卷第
      三頁、九十五年度他字第六六八五號偵查卷第二十三頁、
      第三頁至第五頁）在卷可佐。被告乙○○係無排放許可證
      之事業負責人，當無疑義。
（二）臺北縣政府環保局於九十五年八月十七日上午九時四十分
      許派員會同技佳公司採樣人員前往上開工廠稽查，並在工
      廠旁排放處採樣檢驗，發現該工廠所排放之廢水，含有害
      健康物質「氫離子」濃度指數三點零、「鎳」成分每公升
      二十毫克，超過放流水標準「氫離子」濃度指數限值六至
      九、「鎳」成分每公升一毫克等節，有卷附水污染稽查紀
      錄、該局廢（污）水檢驗報告、事業水污染稽查水樣送驗
      單各一份及現場照片十二資為佐證。
（三）本件採樣處之選定，業據本院依職權傳喚證人即臺北縣政
      府環保局稽查人員丙○○於本院審理時證稱：「（問：為
      何選擇在該處採樣？）從被告公司製造流程的廢水管線都
      是導向該出口，最終會流到的出口。」、當時並沒有看到
      有其他排放口等語綦詳，復經證人技佳公司稽查員丁○○
      於本院審理時到庭證稱：本件是我採樣，採樣的出水口是
      該廠區唯一排放不良廢水的出口，採樣口底下有水溝，當
      天我們聞到酸味，所以在該處採樣，該排水口是在該棟建
      築物內，當場檢測排放水的PH值及水溫，並將採樣水送環
      保局檢測等語在卷。又上開稽查、採樣過程中，該工廠正
      進行電路板之製造及酸洗作業，被告全程在場陪同稽查、
      採樣，並於水污染稽查紀錄「業者意見陳述」欄填具意見
      、簽名等情，業經本院依職權傳喚證人即臺北縣環保局稽
      查人員丙○○於本院審理時證稱：當天該工廠有在從事印
      刷電路板製造，現場還有一個工人在洗，廠內並堆置有許
      多酸液儲存桶，現場我們製作稽查紀錄後，要求被告陳述
      意見並在稽查紀錄上簽名等語在卷，復為被告所不爭執，
      且觀諸上開稽查紀錄業者意見陳述欄之記載，被告坦承未
      領取排放許可證、陳述未能領得許可證之緣由，並陳明以
      後一定會改善等語無誤。從而，被告既得以在上開稽查紀
      錄表陳述上開意見，倘有採樣口遭誤認情事，大可一併載
      明，並指明正確出水口位置，以杜爭議，被告捨此不為，
      嗣經行政裁罰及函送偵辦，始為上開辯解，已非無疑。又
      被告所指原採樣口乃連接二樓管線一節，經臺北縣政府環
      保局於訴願期間再次前往現場確認結果，亦認二樓管線與
      本件採樣之排水口無涉，此據證人即臺北縣政府環保局稽
      查人員甲○○於本院審理時證述明確，且上開採樣口管線
      業遭拆除而不復存在，此經被告供明在卷，則被告聲請現
      場勘驗上開管線來源即無可能，被告此部分之聲請核無必
      要，應予駁回，併此敘明。
（四）於上開排水口採樣之廢水於稽查現場測量PH值為三，已不
      符放流水標準，且採樣送驗檢出有害健康物質「氫離子」
      濃度指數三點零、「鎳」成分每公升二十毫克，超過放流
      水標準「氫離子」濃度指數限值六至九、「鎳」成分每公
      升一毫克，顯非一般住家排放用水成分，而係因酸洗製程
      及電路含有鎳成分所致一節，亦據證人即臺北縣政府環保
      局稽查人員甲○○到庭具結證述在卷。另被告先於訴願程
      序時具狀辯稱：該工廠九十五年八月中旬施作圍牆，施工
      人員將自來水管挖破，故樓上住戶即房東陳水池至其工廠
      拿裝過胺基磺酸鎳塑膠空桶至樓上浴室洗滌以儲水，因空
      桶殘留鎳，覆著在水管壁上再溶解於水中排放以致檢測出
      的廢水有鎳含量云云，嗣於本院審理中改稱：工廠是向樓
      上房東承租，房東在上面種花，有時會拿我們工廠藥水桶
      沖洗後拿來澆花，稽查當時我有打電話給房東叫他過來解
      釋，但稽查人員沒有等我解釋云云；其後又改稱：因為房
      東家的水管不通，所以經常拿我的藥水上去疏通水管云云
      ，前後辯詞歧異，另就稽查當時房東是否在家一節，亦反
      覆不一，已難遽信。且胺基磺酸鎳屬係化工藥品，被告本
      有善加管理之責，自無令鄰人隨意拿取之可能，復難想像
      一般民眾會以曾盛裝上開藥劑之空桶儲水、澆花或以不明
      藥劑疏通水管，被告上開辯詞，迥於常情，自不足採。況
      本件採樣廢水時，出水口之水流係呈流水狀，且採樣期間
      一直都在流，核與現場持續進行酸洗製程之情相符，反與
      一般住家浴室用水並非持續排水情形有別，被告空言辯稱
      ：採樣出水口所排廢水源自其工廠樓上住戶水管云云，尚
      乏其據，委無足取。
（五）被告另辦稱：上開工廠內設有廢水處理設備，惟該設備中
      另有儲存槽，須集中廢水達一點五噸時，始會自動流至PH
      值調整槽，稽查時流量尚少，儲存水量未滿，故未流至調
      整槽內云云，然稽查採樣人員依工廠製造流程之廢水管線
      導向，尋至採樣出水口，採集廢水送驗結果不符放流水標
      準，已如前述，如依被告所辯，該工廠平日確有使用該廢
      水處理設備，上開調整槽當無可能呈現乾涸狀態，證人甲○○、丙○○於本院審理時既已證稱：現場的廢水設備內
      並沒有廢水，裏面是乾涸的狀態，沒有水，且有灰塵，看
      起來像很久沒有運作等語一致，益徵稽查當時所排放之廢
      水並未經廢水設備處理，被告所辯，顯屬事後卸責之詞，
      難以採為有利被告之認定。本件含有有害健康物質超過放
      水標準之廢水，確係於被告乙○○所經營工廠排放無訛。
（六）綜上所述，本件被告乙○○所經營工廠排放上開含有害健
      康物質超過放流水標準之廢水，至為灼然。被告乙○○上
      開所辯，均屬飾卸之詞，不足採信，其違反水污染防治法
      犯行，事證至為明確，自應予依法論科。
三、按優名公司係從事電路板製造業務，屬水污染防治法第二條
    第七款所規定之「事業」，而被告乙○○為負責人，未取得
    排放許可證，竟排放含有有害健康物質超過放流水標準之廢
    水，核被告乙○○所為，係犯水污染防治法第三十六條第一
    項之罪。爰審酌被告乙○○之犯罪動機、目的、手段、所生
    危害程度及否認犯罪執詞置辯之犯後態度等一切情狀，量處
    如主文所示之刑，並依修正前刑法第四十一條第一項前段之
    規定，諭知易科罰金之折算標準，以資懲儆。又被告上開犯
    罪時間，在九十六年四月二十四日前，合於減刑要件，應依
    中華民國九十六年罪犯減刑條例減其刑為二分之一，並諭知
    易科罰金之折算標準。原審以被告乙○○罪證明確，予以論
    罪科刑，固非無見，惟中華民國九十六年罪犯減刑條例業於
    九十六年七月四日制定公布，自九十六年七月十六日起施行
    ，被告乙○○上開犯罪時間係在九十六年四月二十四日前，
    合於減刑要件，原審未及審酌適用，即有未洽。被告乙○○
    空言否認犯罪，雖無可採，惟原審判決既有上開可議之處，
    仍應由本院管轄之第二審合議庭予以撤銷改判。
四、再按上訴期間為十日，自送達判決後起算；第二審法院認為
    上訴有刑事訴訟法第三百六十二條前段不合法律上之程式之
    情形者，應以判決駁回之，並得不經言詞辯論為之；又送達
    文書，除本章有特別規定外，準用民事訴訟法之規定，刑事
    訴訟法第三百四十九條前段、第三百六十七條、第三百七十
    二條及第六十七條前段分別定有明文。上開規定，於當事人
    對於簡易判決有不服者，亦準用之，同法第四百五十五條之
    一第三項復有規定。末以，本案初非以上訴人公司名義提起
    第二審上訴，僅由其代表人具名上訴，顯於法律上之程式未
    合，為法律上所不應准許，應予以駁回之判決，最高法院六
    十七年台上字第一八四五號判例意旨可資參照。經查，本件
    原判決係認定被告優名公司違反水污染防治法而予以論罪科
    刑，是以原審判決之合法上訴人應係被告優名公司。茲查，
    原審判決正本囑託郵務機關依其營業所送達文書，於九十六
    年七月十一日投遞，因未獲會晤本人收受，乃將應送達之文
    書寄存於臺北縣政府警察局新店分局雙城派出所以為送達，
    有送達證書一份在卷可稽，依民事訴訟法第一百三十八條第
    二項規定，自寄存之日起，經十日發生送達效力，並自九十
    六年七月二十一日之翌日起算上訴期間，於九十六年七月三
    十一日（星期一）上訴期間屆滿，被告乙○○於九十六年七
    月十八日以個人名義具名上訴，並未列優名公司為上訴人，
    有刑事上訴狀一份在卷可查，遲至同年九月十九日所提出之
    刑事答辯狀始以優名有限公司名義具狀上訴，顯已逾期，復
    無從命其補正，此部分上訴自非合法，依前開規定，爰不經
    言詞辯論逕以判決駁回之。
據上論斷，應依刑事訴訟法第四百五十五條之一第一項、第三項
、第三百六十九條第一項前段、第三百七十二條、第三百六十四
條、第三百六十七條、第二百九十九條第一項前段，水污染防治
法第三十六條第一項，刑法第十一條前段、第四十一條第一項前
段，刑法施行法第一條之一，中華民國九十六年罪犯減刑條例第
二條第一項第三款、第七條、第九條，判決如主文。
本案經檢察官謝岳龍到庭執行職務。
中　　華　　民　　國　　96　　年　　11　　月　　28　　日
                  刑事第十五庭  審判長法  官  陳鴻清
                                      法  官  朱嘉川
                                      法  官  劉安榕
上列正本證明與原本無異。
本件不得上訴。
                                      書記官  楊馥如
中　　華　　民　　國　　96　　年　　12　　月　　1 　　日
附錄本案論罪科刑法條全文：
水污染防治法第36條
事業無排放許可證或簡易排放許可文件，且其排放廢水所含之有
害健康物質超過放流水標準者，處負責人3 年以下有期徒刑、拘
役或科或併科新臺幣20萬元以上1 百萬元以下罰金。
前項有害健康物質之種類，由中央主管機關公告之。
